【裁判字號】    97,易,2452
【裁判日期】    970902
【裁判案由】    詐欺
【裁判全文】
臺灣臺中地方法院刑事判決              97年度易字第2452號
公  訴  人  臺灣臺中地方法院檢察署檢察官
被      告  乙○○
選任辯護人  趙惠如律師
被      告  丙○○
上列被告因詐欺案件，經檢察官提起公訴（96年度偵字第24056
號），本院判決如下：
    主    文
乙○○犯幫助詐欺取財罪，處有期徒刑貳月，如易科罰金，以新
臺幣壹仟元折算壹日。
丙○○犯幫助詐欺取財罪，處有期徒刑貳月，如易科罰金，以新
臺幣壹仟元折算壹日。
    犯罪事實
一、乙○○、丙○○均可預見金融帳戶係個人理財之重要工具，
    關係個人財產、信用之表徵，一般人利用他人名義之金融帳
    戶，常與詐欺取財之犯罪密切相關，且取得他人存摺之目的
    ，在於收取贓款及掩飾犯行不易遭人追查，又對於提供帳戶
    之行為本身，雖無引發他人萌生犯罪之確信，但仍不顧他人
    所可能遭受之危險，竟分別基於縱若有人持以犯詐欺取財罪
    亦不違反其本意之幫助犯意，(一)乙○○於民國96年6月25日
    ，在彰化縣鹿港鎮之統一超商福鹿門市，以新臺幣（下同）
    5000元之代價，將其所申請開立之第一商業銀行鹿港分行帳
    號00000000000000號帳戶之存摺、提款卡及密碼，以宅急便
    之方式，寄送至臺北縣板橋市○○路之統一超商陽明店予真
    實姓名年籍不詳自稱「魏志晃」之詐騙集團成員使用；(二)丙○○於96年7月21日，在臺中縣潭子鄉之統一超商潭興門市
    ，將其所申請開立之第一商業銀行太平分行帳號0000000000
    00 00號帳戶之存摺、印章、提款卡及密碼，以宅急便之方
    式，寄送至臺中市○○區○○路66之1號予真實姓名年籍不
    詳自稱「鄭景騰」之詐騙集團成員使用；該詐騙集團成員於
    取得乙○○交付之前開第一商業銀行鹿港分行帳戶之存摺、
    提款卡及密碼，及取得丙○○交付之前開第一商業銀行太平
    分行帳戶之存摺、印章、提款卡、密碼後，竟基於詐欺取財
    之犯意，意圖為自己不法之所有，於96年6月間起至7月間止
    ，陸續撥打電話予甲○○，向甲○○謊稱今年端午節在臺中
    都會公園舉辦愛心活動抽中第三獎獎金105萬元，欲領取該
    筆獎金必須先認購百分之21之稅額當作愛心活動，且須先行
    匯款加入成為臨時會員，以及協助下注獲得香港六合彩獎金
    1140萬元，欲領取必須先匯入港幣20萬元始得將獎金合理化
    ，之後再以欲領取該筆六合彩獎金必須透過第三人之帳戶，
    並提供丙○○之前開第一商業銀行太平分行帳戶之提款卡、
    密碼以便完成存、提款之帳戶流動狀態為由，致使甲○○誤
    信為真，陷於錯誤，而依照指示，(一)先於96年7月23日，前
    往龍井新庄郵局，臨櫃跨行匯款64萬6000元至乙○○所申請
    開立之前開第一商業銀行鹿港分行帳戶內；(二)復於97年7月2
    7日，持詐騙集團所寄送之丙○○前開第一商業銀行太平分
    行帳戶之提款卡，前往第一商業銀行自動櫃員機提領1000元
    測試後，再於97年7月30日，前往臺灣中小企業銀行西屯分
    行，臨櫃跨行匯款125萬元至丙○○所申請開立之前開第一
    商業銀行太平分行帳戶內，並以其持有之丙○○前開第一商
    業銀行太平分行帳戶之提款卡先後二次提領3萬元，合計6萬
    元款項後，再將該筆6萬元款項存入，之後又將該筆125萬元
    款項轉帳匯出至其個人帳戶內，隨即再前往臺中工業區郵局
    ，臨櫃跨行轉帳匯款95萬元及以臨櫃現金存款30萬1000元合
    計125萬1000元至丙○○所申請開立之前開第一商業銀行太
    平分行帳戶內，事後經甲○○察覺受騙，因而報警處理。
二、案經甲○○訴由臺中縣警察局清水分局報告臺灣臺中地方法
    院檢察署檢察官偵查起訴。
    理    由
一、訊據被告乙○○、丙○○均矢口否認有何幫助詐欺之犯行，
    被告乙○○辯稱：伊本身也是被害人，對方向伊表示中了
    100萬元獎項，要求付中獎之扣稅額，伊表示沒有辦法，並
    要對方自獎金裡面扣除該筆費用，對方即鼓吹伊以認購商品
    方式當作扣稅額，伊便選擇8萬元之商品認購，並於96年6月
    12、13日自其所申請開立之華南商業銀行帳戶，各匯款3萬
    元至對方指定之臺北富邦商業銀行北中壢分行吳丙翰帳戶內
    ，對方表示要向香港公司報告，確認身份，之後對方打電話
    來表示伊並非其公司之投資客，要求再付10萬元，伊表示沒
    有辦法，對方同意以專案方式支付獎金，並且願意幫伊作帳
    戶進出紀錄，便要求伊寄出兩本銀行存摺，伊便於96年6月
    25 日將其所開立之第一商業銀行及玉山商業銀行帳戶之存
    摺、提款卡、印章及密碼寄予對方指定之魏志晃收受，一、
    二週後，對方表示玉山商業銀行帳戶遺失，要求重新補辦，
    並且於96年7月24日以陳文成名義匯款5000元至伊所申請開
    立之華南商業銀行帳戶內，當作車馬費，伊於96年7月25日
    前往玉山商業銀行申請補發存摺時，經承辦人員察覺有異，
    要求伊結清帳戶，又伊於96年7月25日再依對方指示將其所
    申請開立之華南商業銀行帳戶之存摺、提款卡、印章及密碼
    寄予對方指定之鄭景騰收受，伊沒有去報案，因為還存有一
    絲希望，直到警察通知前往製作筆錄云云；被告丙○○辯稱
    ：伊也是被騙，伊96年7月初，接到中獎電話表示抽中100萬
    元獎金，對方要求在96年7月17日前匯款獎金之百分之20即
    20萬元，但因伊沒有那麼多錢，對方表示可以認購方式繳付
    該筆款項，伊於96年7月17日匯款6萬元至對方指定之黃介文
    帳戶內，原本對方表示可以代墊2萬元，後來又說不行，要
    伊再補匯2萬元，所以伊又匯了2萬元，隔天香港那邊又有人
    打電話來表示伊不是會員，要先繳納10萬元加入成為臨時會
    員才能領取獎金，伊又匯了10萬元，之後對方又表示要有存
    摺才能做為出納明細，要求伊提供銀行存摺，伊便於96年7
    月24日從潭子鄉的便利商店用宅配方式寄予對方指定之鄭景
    騰在統一超商中清門市到店取貨，之後再詢問對方，對方答
    覆第一商業銀行太平分行帳戶遺失，要求補發，伊去櫃臺辦
    理時，銀行承辦人員就報警處理云云。經查：
（一）告訴人甲○○因誤信詐騙集團成員謊稱中獎之不實訊息，
      先後被騙匯款64萬6000元至以被告乙○○名義申請開立之
      第一商業銀行鹿港分行帳戶內及匯款125萬1000元至以被
      告丙○○名義申請開立之第一商業銀行太平分行內等情，
      業據告訴人甲○○於警詢中指訴明確（參照警卷第10至11
      頁），並有被告乙○○申請開立第一商業銀行鹿港分行帳
      戶之交易往來明細資料一份（參照警卷第24至33頁）、被
      告丙○○申請開立之第一商業銀行太平分行帳戶之開戶資
      料及交易往來明細各一份（參照警卷第40至49頁）、告訴
      人甲○○受騙匯款之郵政跨行匯款申請書二份、第一商業
      銀行匯款申請書回條二份、臺灣中小企業銀行匯款申請書
      （匯款人證明聯）一份（參照警卷第60至64頁）、告訴人
      甲○○郵政存簿儲金簿影本一份（參照警卷第65至66頁）
      等在卷可稽；被告乙○○、丙○○對此亦不爭執，則被告
      乙○○、丙○○分別向第一商業銀行鹿港分行、太平分行
      申請開立之帳戶，遭詐騙集團成員作為向告訴人甲○○詐
      財之匯款帳戶使用等情，應堪認定。（按告訴人甲○○於
      警詢中之供述，雖屬被告以外之人於審判外之陳述，惟因
      告訴人甲○○係單純就其受騙經過為陳述，且有匯款單據
      及被告乙○○、丙○○前開帳戶之交易往來明細可佐，被
      告乙○○、丙○○於本院審理中亦均未表示爭執或提出異
      議，本院審酌告訴人甲○○製作警詢筆錄時之陳述情況，
      認為適當，爰依刑事訴訟法第一百五十九條之五第一項之
      規定，採為本案之證據使用。）
（二）又被告乙○○對其所申請之第一商業銀行鹿港分行係於96
      年6月25日，以5000元代價，利用宅配方式提供予詐騙集
      團成員使用等情，固不否認，惟辯稱：係遭到詐騙集團詐
      騙而提供，並非出售，5000元款項對方提供重辦帳戶之車
      馬費云云，並提出其所申請開立之華南銀行帳戶之存款往
      來明細表（參照本院卷第43頁）、統一超商福鹿門市宅急
      便收據（參照本院卷第44、47頁）、個人行動電話通話明
      細（參照本院卷第45至46頁）為據。惟依據被告乙○○所
      言，既然事後已經知悉遭到詐騙集團欺騙而陸續交付三本
      銀行帳戶，何以被告乙○○不主動報警處理？又一般民眾
      欲向銀行申請補發存摺，並不需要繳交任何費用，而重新
      申請開立帳戶，亦僅須存入小額款項即可，再者，各該銀
      行在各個縣市都有設立分行，被告乙○○大可在住家附近
      之分行辦理即可，被告乙○○對於詐騙集團願意提供5000
      元費用作為車馬費之說詞，理當有所察覺；且經本院於97
      年7月13日以公務電話囑託臺中縣警察局清水分局依據165
      詐騙專線平台資料查詢結果，被告乙○○所稱受騙匯款之
      吳丙翰臺北富邦商業銀行北中壢分行帳號000-00-0000000
      00 0號帳戶仍未列為警示帳戶，此有本院公務電話紀錄表
      一份（參照本院卷第80頁）在卷為憑，則被告乙○○所稱
      匯入款項之吳丙翰究竟是否為人頭帳戶、其匯款之目的是
      否受騙，均有待查證，尚無從僅憑被告乙○○一己之言，
      遽予採信；復以，觀諸被告乙○○所申請開立之第一商業
      銀行鹿港分行帳戶之交易往來明細（參照警卷第28至29頁
      ）及被告提出之統一超商福鹿門市宅急便收據（參照本院
      卷第44頁）可知，該帳戶自被告乙○○於96年6月25日以
      宅配方式寄送，詐騙集團成員於96年6月26日取得後，隨
      即於96年6月27日起即有多筆不明款項陸續匯入該帳戶內
      ，並於匯款後當日即以提款卡小額多次提領或以語音匯款
      一次大筆金額轉帳之方式提領殆盡，明顯係一般詐騙集團
      使用之人頭帳戶模式，況且，詐騙集團於取得該帳戶後，
      並未以小額款項存入、提領之測試動作，更徵詐騙集團對
      於該帳戶之取得使用，有相當程度之信任，即有合理懷疑
      ，係被告乙○○在可得而知之情況下，提供予詐騙集團成
      員使用。綜上所述，依據卷內現有事證，目前尚無從據以
      確認被告乙○○前開匯款帳戶即為人頭帳戶以及被告乙○○亦為詐騙集團之被害人等情。因此，被告乙○○辯稱係
      遭詐騙集團所騙而提供前開第一商業銀行鹿港分行帳戶云
      云，在無相關佐證之前提下，尚無從據以採信為真實。從
      而，被告乙○○以5000元代價，提供其所申請開立之第一
      商業銀行鹿港分行帳戶之存摺、提款卡及密碼予詐騙集團
      成員作為向人詐財之匯款帳戶使用之情，應堪認定。
（三）再者，被告丙○○對於其所申請開立之第一商業銀行太平
      分行帳戶係於96年7月21日，以宅配方式提供予詐騙集團
      成員使用等情，亦不否認，惟辯稱：係遭到詐騙集團詐騙
      而提供，並非出售云云，並提出郵政國內匯款執據（參照
      本院卷第35、36頁）、第一商業銀行匯款申請書回條（參
      照本院卷第35頁）、統一超商潭興門市宅急便收據（參照
      警卷第75頁）為據。惟依據被告丙○○所言，既然事後已
      經知悉遭到詐騙集團欺騙而交付其銀行帳戶，何以事後並
      未主動積極報警處理？且經本院於97年7月13日以公務電
      話囑託臺中縣警察局清水分局依據165詐騙專線平台資料
      查詢結果，被告丙○○所稱受騙匯款之黃介文局號000000
      0號、帳號0000000號郵局帳戶仍未列為警示帳戶，復以，
      依據被告丙○○所申請開立之第一商業銀行太平分行帳戶
      之交易往來明細（參照警卷第46頁）、被告丙○○提供之
      統一超商潭興門市宅急便收據（參照警卷第75頁）可知，
      被告丙○○於96年7月21日以宅配方式交付予詐騙集團成
      員使用前，先於96年7月17日、96年7月20日先後提領6萬
      元、9萬元，將該帳戶內之款項提領僅剩零頭之430元，事
      後詐騙集團於96年7月22日取得該帳戶後，隨即於96年7月
      23日存入2000元，再提領1000元，以測試該帳戶得以正常
      使用後，再於96年7月27日前寄送予告訴人甲○○以資取
      信，被告丙○○帳戶內之交易往來情形，亦係典型之人頭
      帳戶使用狀況，按理詐騙集團若係向被告丙○○詐騙帳戶
      使用，大有可能會顧忌被告丙○○隨時會辦理掛失或結清
      ，而將帳戶內之詐騙款項據為己有，衡情推論，詐騙集團
      不大可能使用隨便行騙而得之帳戶作為詐財之匯款帳戶使
      用；況且，依據現有事證，亦無從查證被告丙○○匯入款
      項之前開黃介文郵局帳戶即為該詐騙集團所使用之人頭帳
      戶以及被告丙○○亦為詐騙集團之被害人等情。因此，被
      告丙○○辯稱係遭詐騙集團所騙而提供前開第一商業銀行
      太平分行帳戶云云，在無相關佐證之前提下，尚無從據以
      採信為真實。從而，被告丙○○提供其所申請開立之第一
      商業銀行太平分行帳戶之存摺、提款卡及密碼予詐騙集團
      成員作為向人詐財之匯款帳戶使用之情，亦堪認定。
（四）按刑法上之故意，區分直接故意（確定故意）與間接故意
      （不確定故意），「行為人對於構成犯罪之事實，明知並
      有意使其發生者」為直接故意，「行為人對於構成犯罪之
      事實，預見其發生而其發生並不違背其本意者」為間接故
      意；又金融帳戶為個人理財之工具，申請開設金融帳戶並
      無任何特殊之限制，一般民眾皆能自由申請開戶，並得同
      時在不同金融機構申請多數存款帳戶使用，乃眾所周知之
      事實，依一般人之社會生活經驗，倘係合法收入，本可自
      行向金融行庫開戶使用，而無向他人購買帳戶之必要；苟
      不以自己名義申請開戶，反以不正方式向不特定人取得他
      人之金融機構帳戶使用，衡情應能懷疑其目的在於施用詐
      騙手段以非法取得他人財物，且利用不實訊息詐欺取財之
      犯罪類型層出不窮，該等犯罪多數均係利用人頭帳戶作為
      出入帳戶，並經媒體廣為披載，被告乙○○、丙○○均係
      已成年且具有相當智識之人，亦當知悉社會上常有利用人
      頭帳戶從事詐欺取財之犯罪情事，被告乙○○、丙○○對
      於該姓名年籍不詳之詐騙集團成員取得渠等帳戶作為實施
      詐欺取財之犯行應可預見，而被告乙○○、丙○○既未主
      動制止，更徵對於其帳戶被利用作為向人詐騙財物之情，
      並無違背其本意。至被告乙○○、丙○○分別交付渠等所
      申請開立之第一商業銀行鹿港分行、太平分行帳戶存摺、
      提款卡及密碼之行為，既非詐欺取財罪之構成要件行為，
      且查無任何證據足資證明被告乙○○、丙○○分別與該姓
      名年籍不詳之詐騙集團成員間有何共同詐欺取財之犯意聯
      絡，足認被告乙○○、丙○○應僅係出於幫助犯罪之行為
      。本件事證明確，被告乙○○、丙○○犯行，均堪認定。
二、查：該姓名年籍不詳之詐騙集團成員於取得被告乙○○、丙○○分別提供之第一商業銀行鹿港分行、太平分行帳戶後，
    基於詐欺取財之犯意，意圖為自己不法之所有，向告訴人甲○○施以詐術，致使告訴人甲○○陷於錯誤，依照指示而分
    別匯款至被告乙○○、丙○○所申請開立交付予該詐騙集團
    成員使用之第一商業銀行鹿港分行、太平分行帳戶內，而詐
    得財物，核該詐騙集團成員所為，係犯刑法第三百三十九條
    第一項之詐欺取財罪。本件被告乙○○、丙○○將渠等所申
    請開立之前開第一商業銀行鹿港分行、太平分行帳戶交予該
    姓名年籍不詳之詐騙集團成員作為詐欺取財之匯款帳戶使用
    ，顯係基於幫助他人詐欺取財之犯意，且所為提供帳戶予他
    人之行為係屬刑法詐欺取財罪構成要件以外之行為，其既以
    幫助他人犯罪之意思而參與犯罪構成要件以外之行為，核被
    告乙○○、丙○○所為，均係犯刑法第三十條第一項前段、
    刑法第三百三十九條第一項之幫助詐欺取財罪。被告乙○○
    、丙○○幫助詐欺集團成員犯詐欺取財罪，均為幫助犯，爰
    依刑法第三十條第二項之規定，分別減輕其刑。爰審酌被告
    乙○○、丙○○提供渠等之第一商業銀行帳戶予該詐騙集團
    成員作為行騙詐財之匯款帳戶使用，助長了犯罪之不良風氣
    ，幫助犯罪者隱匿真實身分，增加檢警犯罪偵查之困難性，
    間接造成更多人之遭受損害，且被告乙○○、丙○○於犯罪
    後猶否認犯行，未見悔意，犯後態度非佳，考量被告乙○○
    僅獲得5000元之利益，而被告丙○○本身並未獲取任何利益
    ，被告乙○○、丙○○均未實際參與詐騙之過程，可責難性
    較為輕微，惟因被告乙○○、丙○○本身亦有匯出6萬元、1
    8萬元款項予他人之紀錄，參酌告訴人甲○○遭詐騙匯款至
    被告乙○○、丙○○帳戶內之款項金額頗鉅，分別高達64萬
    餘元、125萬餘元等一切情狀，分別量處如主文所示之刑，
    併均予諭知易科罰金之折算標準，以示懲儆。
三、扣案之存款簿一本、提款卡一張、印章一枚、信封袋一個，
    均係被告丙○○所有之物，固據被告丙○○供述屬實，惟因
    扣案物品非供犯罪所用或所得之物，自無從併予宣告沒收，
    附此敘明。
據上論斷，應依刑事訴訟法第二百九十九條第一項前段，刑法第
三百三十九條第一項、第三十條第一項前段、第二項、第四十一
條第一項前段，刑法施行法第一條之一第一項、第二項前段，判
決如主文。
中    華    民    國    97    年    9     月    2     日
                  刑事第五庭    審判長法  官  鍾堯航
                                      法  官  劉麗瑛
                                      法  官  巫淑芳
上正本證明與原本無異。
如不服本判決，應於收受送達後10日內向本院提出上訴書狀（應
敘述具體理由並附繕本）。
上訴書狀如未敘述理由，應於上訴期間屆滿後20日內補提理由書
於本院。
                                      書記官  王麗麗
中    華    民    國    97    年    9     月    2     日
附錄論罪科刑法條：
中華民國刑法第339條：
意圖為自己或第三人不法之所有，以詐術使人將本人或第三人之
物交付者，處五年以下有期徒刑、拘役或科或併科一千元以下罰
金。
以前項方法得財產上不法之利益或使第三人得之者，亦同。
前二項之未遂犯罰之。


司法院資訊處製作；財團法人民間司法改革基金會備份。
